臺灣臺南地方法院民事判決　　　　　　　99年度訴字第1691號
原　　　告　卓秀錦
訴訟代理人　蔡淑文律師
被　　　告　金陽信資產管理股份有限公司
法定代理人　林明正　 住同上
訴訟代理人　唐榮宏
　　　　　　曾冠豪　 住同上
上列當事人間請求債務人異議之訴事件，本院於民國100年4月12
日言詞辯論終結，判決如下：
    主      文
原告之訴駁回。
訴訟費用由原告負擔。
    事實及理由
壹、程序方面：
一、按訴狀送達後，原告不得將原訴變更或追加他訴。但請求之
    基礎事實同一，不在此限，民事訴訟法第255條第1項第2款
    定有明文。查原告原起訴請求被告不得執臺灣臺中地方法院
    93年度執字第6562號債權憑證（原執行名義為臺灣臺中地方
    法院88年度促字第8751號支命令及確定證明書）對原告為聲
    請強制執行，嗣於本院審理中為追加之聲明（見本院卷第48
    頁），請求確認被告執有臺灣臺中地方法院93年度執字第65
    62號債權憑證所載之債權，對原告不存在。核原告所追加之
    新訴，與舊訴係本於同一基礎事實，合於前開規定，均應准
    許。
二、次按確認之訴非原告有即受確認判決之法律上利益者，不得
    提起，民事訴訟法第247條第1項前段定有明文。所謂即受確
    認判決之法律上利益，係指法律關係之存在與否不明確，原
    告主觀上認其在法律上之地位有不妥之狀態存在，且此種不
    妥狀態，能以確認判決將之除去者而言，若縱經法院判決確
    認，亦不能除去其不妥之狀態者，即難認有受確認判決之法
    律上利益，最高法院52年台上字第1237號判例可資參酌。原
    告起訴請求確認被告持有臺灣臺中地方法院93年度執字第65
    62號債權憑證所載之債權，對原告不存在，而被告否認之，
    是原告所主張之上開債權是否存在即屬不明確，而原告法律
    上地位因隨時有受被告追償之不安狀態，能以確認判決將之
    除去，是依上開說明，則原告提起本件確認訴訟，即有受確
    認判決之法律上利益，應予准許。
貳、原告起訴主張：
一、原告之母李秋雪（民國96年3月4日死亡），生前向訴外人陽
    信商業銀行股份有限公司（下稱陽信銀行）借貸，因故未清
    償，共計積欠本金新臺幣（下同）3,036,723元及自87年起
    算之利息、違約金。陽信銀行88年間取得支付命令及確定證
    明，於88年間執行未獲清償，而由臺中地方法院核發該院88
    年度執字第14152號債權憑證；又93年續為執行，再由臺中
    地院核發93年度執字第6562號債權憑證。惟原告之母於96年
    3月4日死亡，原告及全體繼承人因故均未為拋棄繼承之意思
    表示，又被告於96年7月間自陽信銀行受讓系爭債權後，於
    97年1月間持臺中地方法院93年度執字第6562號債權憑證向
    本院聲請強制執行，經本院執行處以97年度執字第6846 號
    執行在卷。然上開執行程序，除計取得少數債務人存款外，
    因本院查封原告於第三人積慧科技有限公司之薪資，原告被
    迫去職，而被告之債權因而未完全受償。
二、按繼承在98年5月22日民法繼承編修正施行前開始，繼承人
    因不可歸責於己之事由或未同居共財，於繼承時無法知悉繼
    承債務之存在，致未能於修正施行前之法定期間為限定或拋
    棄繼承，且由其繼續履行繼承債務顯失公平者，於修正施行
    後，以所得遺產為限，負清償責任，民法繼承編施行法第1
    條之3第4項定有明文。被繼承人李秋雪之債務係82間向陽信
    銀行借貸所生，當時原告父母係住居臺中縣大安鄉，惟原告
    自高中（約民國87年）即至臺南市工讀，於臺南高級工業職
    業學校取得同等學歷，並至嘉南科技大學求學至96年畢業，
    故原告就母親負債及遭執行情形均無所悉，原告與所繼承債
    務之發生並無關連，又李秋雪死亡時無留下積極財產，原告
    雖未於繼承開始後為拋棄繼承之表示，惟因繼承債務，遭僱
    主解聘，無法就職有制度之公司，且需背負龐大債務，實有
    失公平，故原告援繼承篇施行法之規定，依法提出異議。
三、對被告抗辯所為之陳述：
    原告父母借款之初為房屋抵押貸款，雖借款名目為週轉，惟
    原告父母為市場小攤商，豈有需以480萬元作為豬肉攤營運
    週轉之可能，借款名目恐係為符合銀行貸款條件始巧立，且
    觀諸被告所附內部之審查表記載「特記事項：2、…其前中
    國信託設定，應辦理塗銷…」、「經理：擬請准予設定，但
    原中國信託設定應辦理塗銷。」，從而該借款應屬借新還舊
    ，所借用之金錢並無被告所稱用以改善原告生活狀況或用於
    原告身上，繼承債務之發生原告未受有利益或有任何關連性
    。又原告母親過世，相關後事皆由父親作主處理，母親因無
    恆產可繼承，故亦未向國稅局為任何遺產申報，無法窺知有
    系爭債務之存在。再者，原告因求學外出長期未與父母相處
    ，而陽信銀行向李秋雪追討不足額債權係向臺中地方法院聲
    請支付命令（88年度促字第8751號），當時原告係在求學中
    ，且法院文書之送達對象皆非原告，原告就銀行與被繼承人
    之債務，自難以知悉並無可歸責之處
四、並聲明：(一)確認被告所執臺灣臺中地方法院93年度執字第65
    62號債權憑證所載債權，對原告不存在。(二)被告不得執臺彎
    臺中地方法院93年度執字第6562號債權憑證對原告為強制執
    行。
參、被告則以：
一、原告為李秋雪之女（68年11月21日出生），並無依法主張拋
    棄或限定繼承，且於被繼承人李秋雪死亡時已為27歲之完全
    行為能力人，依法應繼承李秋雪對被告所負債務，並無違誤
    。又訴外人李秋雪與卓寶銘為夫妻，於82年向借款銀行借用
    資金時，係為作經營豬肉攤買賣之營業週轉，而原告於父母
    親借款當時年僅14歲且與李秋雪設籍同址，依社會常情可推
    知訴外人李秋雪、卓寶銘係為家庭經濟與扶養子女之必要，
    而向借款銀行申貸資金作為使用。原告既因父母親借款取得
    資金，而間接享受家庭經濟壓力得以減輕之利益、或生活水
    準改善提高之結果，而事後竟又以「其與繼承債務之發生並
    無關連性」為由，據以主張繼承債務責任係顯失公平，顯係
    為拒以履行繼承債務責任而所為推託之詞。
二、並就原告與李秋雪有同財共居及原告知悉債務並有可歸責之
    事實論述如下：
(一)證人卓寶銘於100年3月2日言詞辯論到庭作證，其證述：「
    （問：原告跟學校寫的地址是寫在哪裡？）住址是寫臺南公
    園路就是我跟我太太居住的地方；（問：原告在大學期間是
    跟你們住在一起？）是的。我們搬回南部跟原告住在一起」
    。並按一般私立大學學雜費動輒5至6萬元，若非父母資助或
    申請助學貸款恐難以負擔，而原告並未申請助學貸款，故依
    上情所示，原告所言長期未與父母同住，未受家庭經濟資助
    云云，自不可信。
(二)又原告於82年12月借款發生時起至86年6月借款銀行聲請強
    制執行時止期間，既均與其母親李秋雪設籍同址，且所有法
    院往來應行送達文書均送達至該址無誤，參當時原告已屆齡
    18歲，約為高中或大學學生，對於父母親經營生意不佳所造
    成之經濟困頓，或特殊期間經常收受銀行催繳，或法院通知
    文書…等情形，依一般社會通常經驗法則應已得知父母親負
    債情形。再參，證人卓寶銘於100年3月2日言詞辯論到庭之
    證述：「（問：原告沒有問臺北之房子嗎？）我告訴原告，
    我們在臺北生意做的不好，有說房子被銀行賣掉了。」等情
    ，可證原告既已得知父母欠款致房屋拍賣，又應為查證而不
    為查證是否尚有欠款，係屬自己本身之疏忽，顯係可歸責事
    由，依法應繼承李秋雪對被告所負債務，並無違誤，而原告
    現又以「不知悉繼承債務存在為由，據以主張繼承債務責任
    係顯失公平」，實不足採。並聲明為：原告之訴駁回。
肆、得心證之理由：
一、查原告之母李秋雪於96年3月4日死亡，原告未為拋棄或限定
    繼承之意思表示。又李秋雪生前於82年間以豬肉攤商生意週
    轉為名目向訴外人陽信銀行，以門牌號碼為臺北縣汐止鎮○
    ○路○段66巷63弄8號房屋抵押借貸（原告與李秋雪當時共同
    設籍於臺北縣內湖區○○路○段51號），因故未能清償，共
    計積欠本金3,036,723元及自87年起算之利息、違約金。訴
    外人陽信銀行於86年5月30日聲請強制執行拍賣該抵押擔保
    不動產並經法院為查封之通知，然因債權未獲全部清償，而
    另以臺灣臺中地方法院88年度促字第8751號支付命令及確定
    證明書為執行名義，再向法院為強制執行聲請，惟因債務人
    無財產可供執行，遂由臺中地方法院核發88年度執字第1415
    2號債權憑證；陽信銀行於93年續為執行，再由臺灣臺中地
    方法院核發93年執字第6562號債權憑證。被告於96年7 月自
    陽信銀行受讓系爭債權，並於97年1月向本院聲請強制執行,
    經本院以97年度執字第6846號執行在卷。又原告係於68年11
    月21日生，於91年6月自臺南高級工業職業學校附設高級工
    業職業進修學校畢業，96年6月自嘉南藥理科技大學畢業，
    有臺灣臺中地方法院93年度執寅字第6562號債權憑證影本（
    本院補字卷第7頁）、被告提供之借據、個人資料表、放款
    批准書、臺灣士林地方法院86年5月30日士院仁執簡字第
    3559號函、債權讓與證明書、臺灣雲林地方法院家事法庭96
    年12月7日雲院隆家祥決字第9886號函、戶籍謄本及本院全
    戶戶籍資料查詢表、臺南高級工業職業學校附設高級工業職
    業進修學校(90)南工實資證字第139號資格證明書、嘉南藥
    理科技大學(95)嘉藥學字第5193號學士學位證書附卷可參（
    本院卷第18至19頁、第25至34頁、第67至72頁），並為兩造
    所不爭，自堪信為真實。
二、原告主張被告所執臺彎臺中地方法院93年度執字第6562號債
    權憑所載對原告之債權，因有民法繼承編施行法第1條之3第
    4項，如原告繼續履行繼承債務顯失公平之情事，又被繼承
    人李秋雪因無積極財產供原告繼承，故原告無須對該債權負
    清償責任，爰依此對被告提起債務人異議及確認之訴，惟為
    被告所否認，並以前揭情詞置辯，故本件之爭點厥為：(一)有
    無不可歸責原告之事由，致原告無法知悉繼承債務存在？(二)
    原告繼續履行繼承債務有無顯失公平？經查：
(一)按執行名義成立後，如有消滅或妨礙債權人請求之事由發生
    ，債務人得於強制執行程序終結前，向執行法院對債權人提
    起異議之訴。如以裁判為執行名義時，其為異議原因之事實
    發生在前訴訟言詞辯論終結後者，亦得主張之；繼承在民法
    繼承編98年5月22日修正施行前開始，繼承人因不可歸責於
    己之事由或未同居共財者，於繼承開始時無法知悉繼承債務
    之存在，致未能於修正施行前之法定期間為限定或拋棄繼承
    ，且由其繼續履行繼承債務顯失公平者，於修正施行後，以
    所得遺產為限，負清償責任，強制執行法第14條第1項及民
    法繼承編施行法第1條之3第4項分別定有明文。是如於98年5
    月22日民法繼承編修正施行前之繼承人未依法聲明拋棄繼承
    或限定繼承，原本應就其被繼承人之債務負無限清償責任，
    嗣因新修正民法繼承編施行法第1條之3第4項規定，於特定
    條件下，得以所得遺產為限，負清償責任，而減輕其責任。
    繼承人就被繼承人之債務仍為債務人而非第三人，如有民法
    繼承編施行法第1條之3第4項規定之事由，繼承人乃應提起
    債務人異議之訴。查原告主張其被繼承人李秋雪於96年3月4
    日死亡，被告持臺灣臺中地方法院93年度執字第6562號債權
    憑證，聲請對原告之財產為強制執行之事實，業經本院依職
    權調閱本院97年度執字第6846號返還款強制執行事件卷宗可
    稽，並為兩造所不爭執，堪認為真實。又上開強制執行事件
    之債權尚未受清償，則該強制執行程序尚未終結，亦有上開
    清償消費款強制執行事件卷證可稽。是以原告即得以有民法
    繼承編施行法第1條之3第4項規定之事由，依強制執行法第
    14 條第1項之規定，提起本件債務人異議之訴，合先敘明。
(二)次按民法繼承編施行法第l條之3第4項雖增列規定：繼承在
    民法繼承編98年5月22日修正施行前開始，繼承人因不可歸
    責於己之事由或未同居共財者，於繼承開始時無法知悉繼承
    債務之存在，致未能於修正施行前之法定期間為限定或拋棄
    繼承，且由其繼續履行繼承債務顯失公平者，於修正施行後
    ，以所得遺產為限，負清償責任。上揭條文之適用，必以繼
    承人係因不可歸責於己之事由或未同居共財者，而於繼承開
    始時無從知悉繼承債務之存在，而未能向法院聲請限定或拋
    棄繼承為前提。復按主張法律關係存在之當事人，僅須就該
    法律關係發生所須具備之特別要件，負舉證之責任，至於他
    造主張有利於己之事實，應由他造舉證證明，最高法院著有
    48年台上字第887號判例可資參照。是原債務人之繼承人，
    於債權人就系爭債務之成立與未受完全清償及該繼承人未有
    向法院聲請限定或拋棄繼承之事實為舉證後，自應由繼承人
    就其符合民法繼承編施行法第1條之3第4項所規定之要件，
    而得以在所受遺產之範圍內負清償之責，此項有利於己之事
    實，負舉證之責。
(三)雖原告主張不知系爭債務，且未分得遺產云云，並提出財政
    部臺灣省南區國稅局各類所得資料清單及聲請訊問證人卓寶
    銘為證。惟查：
    1.證人卓寶銘於本院證稱：我與原告是父女關係，李秋雪是
      我太太，我聽我太太說過有向銀行借錢，時間大約是民國
      80 幾年，當時原告還是小孩子，因之前有欠銀行錢，所以
      又向其他銀行借錢出來還，我太太告訴我房子貸款沒有繳
      完，房子要被拍賣，原告應不知道這件事，大人如果有債
      務的問題，比較不會跟小孩講，原告高中以後就在南部讀
      書，原告都半工半讀，我太太過世時，原告已成年了，當
      時想說房子被銀行拍賣，對於法律也不清楚，想說被拍賣
      應該就結束了，原告當時不知道家裡有債務，所以沒有辦
      辦理拋棄繼承，小孩從頭到尾都不知道大人有負債等語。
      （見本院100年3月2日言詞辯論筆錄）。然「不知」本件
      債務，與上開條文所規定之「無法」知悉本件債務，核屬
      不同。原告以其不知本件債務，遽主張即得依繼承編施行
      法第1條之3第4項之規定，以所得遺產為限，負清償責任
      云云，已與上開要件不合。
    2.況查，原告原住臺北市○○區○○路1段51號，後遷入臺
      中縣大安鄉○○村○鄰○○路57號，均與被繼承人李秋雪
      相同，有遷徙紀錄資料查詢結果表可稽，又原告就讀嘉南
      藥理科技大學時，亦與李秋雪同住臺南市，業據證人卓寶
      銘證述明確（參本院卷第51頁），足證原告與被繼承人李
      秋雪有同居共財之事實堪予認定。又訴外人陽信銀行於86
      年5月30日聲請強制執行拍賣該抵押擔保不動產並經法院
      為查封之通知時，原告業已17歲，且因而遷離臺北市，原
      告豈有不知李秋雪負債之理？是上開證人卓寶銘證稱原告
      不知該債務之存在，顯與經驗法則不符，不足採信。又原
      告於被繼承人李秋雪死亡時已27歲，係完全行為能力人，
      且就讀大學，並與李秋雪同財共居，故原告應可知悉繼承
      債務之存在，且有能力知悉，然卻主張其不知悉，則本件
      原告應可歸責，灼然甚明。
    3.又被繼承人李秋雪從事豬肉商，有卷附個人資料表可佐（
      本院卷第32頁），於生前是家庭生計之主要供應者，其向
      銀行申貸資金作為使用，原告即因父母親借款取得資金，
      而間接享受家庭經濟壓力得以減輕之利益、或生活水準改
      善提高之結果，則原告繼承債務責任，亦難認有何顯失公
      平，是原告主張其得依民法繼承編施行法第1條之3第4項
      之規定主張，自與上開說明之要件不合，即無理由。
(四)綜上所述，本件既難認原告有於繼承開始時無法知悉繼承債
    務之存在，復未能認由原告繼續履行繼承債務顯失公平，原
    告自不得主張依民法繼承編施行法第1條之3第4項之規定，
    以所得遺產為限，負清償責任。從而，原告依民法繼承編施
    行法第1條之3第4項及強制執行法第14條第1項之規定訴請確
    認被告所執臺灣臺中地方法院93年度執字第6562號債權憑證
    所載債權，對原告不存在，及被告不得執臺灣臺中地方法院
    93 年度執字第6562號債權憑證對原告為強制執行，為本件
    請求，即無理由，應予駁回。
伍、本件事證已臻明確，兩造其餘之陳述、主張、攻擊防禦方法
    及舉證，均對本判決之結果不生影響，爰不一一論述，亦附
    敘明。
陸、民事訴訟費用負擔之依據：民事訴訟法第78條。
中    華    民    國  100    年    4    月      26    日
                  民事第三庭    法  官  廖建彥
以上正本係照原本作成。
如對本判決上訴，須於判決送達後20日內向本院提出上訴狀。
如委任律師提起上訴者，應一併繳納上訴審裁判費。
中    華    民    國  100    年    4    月      26    日
                                書記官  蘇玟心